最高法院民事判決　　　　　　　　　　　　　　　　　八十八年度台上字第九八號
　　上　訴　人　丙○○
　　訴訟代理人　任秀妍律師
　　被 上訴 人　乙○○
　　　　　　　　甲○○
右當事人間請求侵權行為損害賠償等事件，上訴人對於中華民國八十六年三月十七日
台灣高等法院判決（八十三年度重訴字第一○七號），提起上訴，本院判決如左：
    主  文
原判決廢棄，發回台灣高等法院。
    理  由
本件上訴人主張：伊於民國七十三年間出具授權書，委託被上訴人乙○○出售伊所有
坐落台北市松山區○○○段四五三－五五號土地應有部分四分之一及其上門牌台北市
○○路○段一○九－三號四樓建物（下稱系爭房地），歷經三、四年未售出，至七十
六年十月初，另由乙○○代理伊與建商張火財、陳基村訂立合建契約，約定由地主與
建商對分興建大樓。詎被上訴人乙○○、甲○○竟於七十八年十月間與張火財通謀，
將系爭土地以買賣為由辦理移轉登記為甲○○名義，但實際上買受人為乙○○，則乙
○○顯有為自己代理或雙方代理之情事，依民法第一百零六條之規定，該買賣及移轉
行為無效，自應負回復原狀之損害賠償責任。又伊與甲○○間並無買賣系爭土地及移
轉所有權之合意，甲○○無任何法律上之原因，登記為系爭土地之所有權人，獲有利
益，自屬不當得利，應將其所獲利益返還予伊。且伊依合建契約，本享有新建台北市
○○路○段一一五號四樓之二建物所有權，被上訴人與建商竟通謀虛偽意思表示，於
七十八年間將起造人名義變更為甲○○名義，其變更起造人名義之行為，依民法第八
十七條之規定，自屬無效，應予塗銷等情，先位聲明求為命被上訴人將台北市松山地
政事務所於七十八年十月十三日收件文號松山字第四○五一六號，就伊所有坐落信義
區○○段○○段三○三號，面積四七七平方公尺土地應有部分四分之一所為所有權移
轉登記塗銷，回復伊名義，並將土地返還予伊；甲○○將門牌號碼台北市○○路○段
一一五號四樓之二之建物起造人變更登記塗銷，回復伊名義。備位聲明：求為命被上
訴人連帶給付新台幣（下同）一千八百萬元之判決。
被上訴人則以：上訴人於七十三年間出具授權書，授權乙○○出售及移轉系爭房地，
該授權書並未約定授權期限，亦未限制買受人之資格或買賣價金之條件，則乙○○基
於代理關係，參考市價，徵得上訴人親人同意，將系爭房地出售予甲○○，自為法律
所允許，並無違背任務，尤無損害上訴人之利益等語，資為抗辯。
原審駁回上訴人之訴，無非以：上訴人於七十三年十一月間書立授權書，授權乙○○
代為出售及移轉系爭房地，事隔三年未售出，上訴人同意與訴外人張火財、陳基村等
人合建，並授權乙○○代理上訴人與張火財等人於七十六年十月二日訂立合建契約，
張火財等人並以上訴人及其餘地主等人為起造人，向台北市政府工務局申請建造執照
。嗣乙○○又於七十八年九月十日代理上訴人與甲○○訂立不動產所有權移轉契約書
，將系爭土地移轉予甲○○，被上訴人並於七十八年十月十二日與張火財達成協議，
將台北市政府工務局七十八建字第○四三五號建造執照起造人上訴人名義變更為甲○
○名義。查乙○○、甲○○二人為父子，甲○○為五十二年四月四日生，於七十八年
九月十日訂立系爭土地所有權移轉契約書時已為滿二十歲之成年人，自可獨立為有效
之法律行為。上訴人既授權乙○○出售及移轉系爭房地，乙○○本於代理之旨，代理
上訴人與甲○○訂立系爭土地所有權移轉契約書，並非以自己名義與上訴人訂約，自
不因被上訴人二人為父子，乙○○即成為買受人。又甲○○於訂約之時既有完全之行
為能力，又未授權乙○○代為買賣系爭土地事宜，乙○○自無代理上訴人，同時又代
理甲○○為買賣情事，自非雙方代理行為。上訴人主張乙○○與甲○○就系爭土地所
為之移轉契約，違反民法第一百零六條前段之規定而為無效，自無足採。次按表意人
與相對人通謀而為虛偽意思表示者，其意思表示無效，民法第八十七條第一項前段固
有明文。惟第三人主張表意人與相對人通謀而為虛偽意思表示者，該第三人應負舉證
責任。被上訴人與張火財為上開協議後，張火財即以甲○○為起造人，並向台北市政
府工務局申請使用執照，足見被上訴人與張火財之協議，無通謀虛偽之故意，上訴人
又未舉證證明被上訴人與張火財有通謀虛偽之情事，上訴人此項主張亦無足取。是上
訴人本於契約無效回復原狀之法律關係，請求被上訴人塗銷系爭土地應有部分四分之
一之所有權移轉登記，回復伊名義，及請求甲○○塗銷系爭建物起造人變更登記，回
復伊名義，尚屬無據。又被上訴人倘有侵權行為，僅屬返還系爭土地之損害賠償問題
，不得訴請塗銷系爭土地所有權登記。再甲○○係向上訴人買受系爭土地，取得系爭
土地之所有權，即非無法律上之原因受利益。況不當得利之受領人，固應將利益返還
予受害人，但非將該利益回復為受害人所有。從而上訴人本於侵權行為及不當得利之
法律關係，訴請被上訴人塗銷如先位聲明所示之登記，回復為伊名義，亦屬無據。其
次，損害賠償之方法，以回復原狀為原則，金錢賠償為例外，故損害發生之後，如有
回復原狀之可能，受害人請求加害人賠償，應先請求為原狀之回復，倘非法律另有規
定或契約另有訂定，不得逕行請求金錢賠償。上訴人並未舉證證明系爭房地及變更起
造人，已無回復原狀之可能，竟備位請求被上訴人連帶賠償一千八百萬元及法定遲延
利息，均為無理由等詞，為其判斷之基礎。
惟查上訴人於七十三年十一月間書立授權書，授權乙○○代為出售及移轉系爭房地，
事隔三年未售出，嗣上訴人同意與訴外人張火財、陳基村等人合建，並授權乙○○代
理上訴人與張火財等人於七十六年十月二日訂立合建契約，張火財等人並以上訴人及
其餘地主為起造人，向台北市政府工務局申請建造執照，為原審合法確定之事實。則
上訴人既於七十六年十月二日另行委任乙○○與建商訂立合建契約，其原委任乙○○
出售系爭房地之委任契約似已默示終止。且依卷附合建契約書，約定以系爭土地與建
商合建，改建為地上十二層，地下二層之大樓，原地主可分一至六層（見原審重附民
卷二五至三五頁），上訴人可分得信義區○○○○○路大樓一戶半新屋，其權利價值
自較昔日為高，參以台灣房地產價格自七十六年起即開始飆漲等情，上訴人豈可能於
建商簽訂合建契約後，再委由乙○○簽訂買賣契約，將系爭土地賤價出售與被上訴人
。上訴人主張被上訴人勾串侵害其權利，即非全屬無據。實情究竟如何﹖原審未遑詳
查究明，遽以上開情詞，為上訴人不利之判斷，自嫌速斷。又證人即代書陳朝時於刑
事法院已證稱：甲○○並未參與乙○○以其名義買受上訴人系爭土地及移轉所有權登
記行為；乙○○於刑事偵查中亦陳稱：「取得上訴人娘家之同意，就賣給我自己」各
等語，參以甲○○係五十二年四月四日出生，於七十八年間，年僅二十五歲，並自承
其自七十四年至七十六年七月間均在金門服役等情（見原審重附民字卷一○三至一○
九頁背面），則乙○○似僅以其子甲○○之名義為登記，非自己購買，即係同時為甲
○○之代理人，果爾，即有自己代理或雙方代理之情事，能否謂無民法第一百零六條
規定之適用，即非無研求之餘地。再上訴人提出被上訴人於七十八年十月十二日與建
商張火財所書立之協議書，載稱：因系爭土地所有權人即上訴人旅居國外，於辦理土
地合併、移轉土地持分、建物滅失登記及建造執照起造人名義變更手續，需要之文件
往返費時，影響其他地主及建商之權益，將系爭土地及起造人名義移轉、變更為甲○
○名義云云（見原審重附民字卷三六至三七頁）。倘其記載非虛，則乙○○、甲○○
與張火財係為便於合建事宜之進行，始為系爭土地所有權之移轉及建物起造人名義之
變更，顯見並無買賣之行為，原審謂上訴人未舉證證明被上訴人有通謀虛偽情事，亦
與卷內資料不符。上訴論旨，指摘原判決不當，求予廢棄，非無理由。又有關上訴人
之訴訟標的及訴之聲明，應如何使其確定明晰，案經發回，應請注意闡明之。
據上論結，本件上訴為有理由。依民事訴訟法第四百七十七條第一項、第四百七十八
條第一項，判決如主文。
中      華      民      國    八十八    年      一      月     十五     日
                              最高法院民事第五庭
                                  審判長法官  吳  啟  賓
                                        法官  洪  根  樹
                                        法官  謝  正  勝
                                        法官  劉  福  來
                                        法官  黃  熙  嫣
      右正本證明與原本無異
                                              書  記  官
中      華      民      國    八十八    年      一      月      五      日
